【裁判字號】    88,訴,2250
【裁判日期】    891108
【裁判案由】    損害賠償
【裁判全文】
臺灣高雄地方法院民事判決  八十八年訴字第二二五○號
    原      告  丙○○
    訴訟代理人  劉啟輝  律師
    被      告  丁○○      住.
                甲○○即私立美利肯外語短期補習班  設高雄市○○區○○街一八
                              .
    右二人共同
    訴訟代理人  許志勇  律師
    右  一  人
    參  加  人  泰安產物保險股份有限公司  設台北市○○路中正區五十九號
    法定代理人  乙○○  住同右.
    訴訟代理人  戊○○  住高雄.
右當事人間，請求損害賠償事件，本院判決如左：
    主      文
被告應連帶給付原告新台幣拾萬肆仟伍佰陸拾元，及被告丁○○自民國八十八年
七月三十日起，被告甲○○即私立美利肯外語短期補習班自民國八十八年七月二十九
日起，均至清償日止，按年息百分之五計算之利息。
原告其餘之訴駁回。
訴訟費用由被告連帶負擔二分之一，餘由原告負擔。
本判決第一項於原告以新台幣壹拾萬貳仟元為被告供擔保後，得假執行；但被告如於
假執行實施前，以新台幣拾萬肆仟伍佰陸拾元為原告預供擔保，得免為假執行。
原告其餘假執行之聲請駁回。
    事      實
甲、原告方面：
一、聲明：
  (一)被告應連帶給付原告新台幣（下同）七十六萬二千四百八十元，及自起訴狀繕本
    送達翌日起至清償日止，按年息百分之五計算之利息。(二)訴訟費用由被告連帶負
    擔。(三)願供擔保，請准宣告假執行。
二、陳述：
  (一)被告甲○○即私立美利肯外語短期補習班，雖非一般法人或商號，然其依法組織
    、成立，並有自有資產（如本件被告肇事汽車），及對外代表之負責人，合於民
    事訴訟法有關非法人團體之要件，性質上同於商號，被告有當事人能力。
  (二)被告丁○○受僱於被告甲○○即私立美利肯外語短期補習班，其於民國八十八年
    一月十八日駕駛車號ＹＷ─八四二八號汽車，由左營區○○○路往高雄方向行駛
    之執行職務途中，在當日十四時十五分許，於行經立文路口時，竟未遵守道路交
    通安全規則，突然右轉，由後撞及同方向騎乘車號０ＰＲ─五四一號機車之原告
    ，致原告受有右鎖股骨折、右背挫腫傷、呼吸創痛、右手拇指腫傷、左膝關節挫
    腫傷之傷害，機車亦因此毀壞，被告丁○○應對原告負損害賠償責任，被告甲○
    ○即私立美利肯外語短期補習班即甲○○為被告丁○○之僱用人，應負民法第一
    百八十八條第一項僱用人之連帶賠償責任，爰依民法第一百八十四條第一項前段
    、第一百八十八條、第一百九十三條第一項、第一百九十五條第一項、第一百九
    十六條之規定訴請被告賠償。
  (三)請求之項目及金額，茲分述如左：
  1.醫療費用：十七萬三千九百五十二元。
  有關本件醫療費用，有醫療費用收據，另據高雄市博正醫院覆函，原告拔除鋼釘
    另需醫療費用約一萬元左右，依此計算，原告已有從低認定請求。
  2.減少勞動能力損失：三十八萬四千零四十八元。
    依診斷證明書所載醫療過程期間及內容，可證原告事實上確係持續復健醫療中，
    以原告受傷前係從事電腦業之打字人員，並在私立育樂高中兼職打字，按件計酬
    ，以其八十七年每月平均收入四萬二千六百七十二元計算，請求自八十八年一月
    十八日起至同年十月十七日止共九個月，計三十八萬四千零四十八元。
  3.機車修理費：三千八百八十元。
4.就診來回計程車車資：六百元。
  5.精神上慰撫金：二十萬元。
    原告受被告不法侵害，致有右鎖骨骨折、右背挫腫傷、呼吸創痛、右手拇指腫傷
    、左膝關節挫腫傷等傷害，先後手術開刀、治療二次復健期間長達經年，非但身
    體受有重創，且賴以為生之打字職業亦因前開傷害迄未復原，工作未能持續而不
    保，且不如舊往之靈活，恐需因此另謀生路，原每月可賺得四、五萬元機會不再
    ，以其二專之學歷，至此陷入苦境，重新來過，精神上之壓力痛苦筆墨難磬，爰
    請求精神上慰撫金二十萬元。
  (四)對於被告抗辯所為之陳述：
  1.醫療費用部分：保險乃係基於保險人與被保險人間契約，保險制度旨在保護被保
    險人，非為減輕損害事故加害人責任，保險給付請求權之發生，係以定有支付保
    險費之保險契約為基礎，與因侵權行為所生損害賠償請求權，並非出於同一原因
    ，後者之損害賠償請求權，殊不因受領前者之保險給付而喪失，最高法院六十八
    年台上字第四十二號著有判例參照。本件被告肇事汽車之強制責任險之保險人為
    泰安產物保險股份有限公司（下稱泰安產物保險公司），而原告所為醫療支出係
    另據原告付費與訴外人中國產物保險公司所訂保險契約而為請求，泰安產物保險
    公司尚未曾對本件損害償付分文，被告既未分攤原告所支付之保險費，亦未償付
    保險金，法律關係各自有別，核與強制汽車責任保險法第十條、第三十條規定之
    情不同。次按依該有關全民健康保險法（下稱健保法）規定，中央健康保險局（
    下稱健保局）所為健保醫療支出對加害人固有代位請求之權，然既謂代位，請求
    權人顯然仍為原告，原告之損害賠償請求權並未消滅，被告主張對健保局所為醫
    療支出原告已無權請求，亦不足採。
2.減少勞動能力損失部分：有關勞動基準法所定雇主之責任為無過失責任，且該責
    任可於勞工保險給付範圍內免除之，非但存屬於原告與原雇主間勞動契約關係，
    與被告加害行為無關，且該保險非為減輕加害人責任之精神範圍，況原告主張無
    法繼續原工作受有勞動能力損失期間經提出手術、看診及復健等醫療證明，該期
    間勞動能力喪失確為真實。
三、證據：提出診斷證明書六件、醫療費用收據九件、扣繳憑單一件、估價單二十一
    件、修車收據、計程車資收據各一件、藥品收據五件、畢業證書、在（離）職證
    明書、全民健康保險第一、二、三類保險對象退保（轉出）申報表、機器腳踏車
    行車執照各一件為證，並聲請訊問證人孫宜淑、程振威，以及函詢堡穗實業有限
    公司（下稱堡穗公司）其與柏陞企業公司（下稱柏陞公司）之關係、函詢連財中
    醫診所及新安診所卷附醫療費用收據是否真正。
乙、被告方面：
一、聲明：(一)原告之訴及假執行之聲請均駁回。(二)訴訟費用由被告負擔。(三)若受不利
    判決，願供擔保，請准宣告免為假執行。
二、陳述：
  (一)對被告各項請求之意見：
  1.醫療費用部分：
    診斷書費用一百元非屬必要費用，健保局依健保法給付之醫療費一萬九千五百五
    十元，均應予扣除，而原告依強制汽車責任保險法第二十八條規定向中國產物保
    險公司領取保險金十六萬七千九百二十二元，被告自得依同法第三十條規定，主
    張扣除此項金額，原告所得請求之醫療費用應扣除十八萬七千四百七十二元，而
    原告請求之醫療費用共計十七萬三千九百五十二元，低於所應扣除之金額，因此
    原告應不得再請求醫療費用之支出。且其中營養費之支出，並非必要。
  2.減少勞動能力損失部分：
    原告應提出事故發生時任職之證明文件，以證明當時之職業。況依勞工保險局（
    下稱勞保局）所提供之「勞工保險退保申保書」記載，原告係於八十八年六月八
    日退保，因此可證原告於是日前仍係堡穗公司員工，仍得向該公司請領薪資，既
    然原告於是日前尚得向雇主請領薪資，則於該日前自未受有減少勞動能力之損失
    。又原告自八十八年六月八日自原工作單位堡穗公司離職之原因為何？究係因本
    件車禍受傷致無法勝任原擔任之工作，而遭解僱？或係原告志願離職？未見原告
    說明。若屬前者，原告或許可向被告請求賠償減少勞動能力之損失；若屬後者，
    則原告未取得原本可獲得之薪資，係因其志願放棄所致，並非因被告加害行為所
    致，亦即原告之未取得此項收入與被告之加害行為間，並無相當因果關係，則原
    告自不得向被告請求賠償此項其原本可獲取之薪資。
  3.機車修理費及計程車車資部分：均不為爭執。
  4.精神慰撫金部分：原告所受之傷並不嚴重，就醫期間亦非長期，因此其請求二十
    萬元精神慰撫金顯然過高。
丙、參加人方面：
    主張及陳述與被告同。
三、證據：提出汽車保險單、高雄市私立短期補習班立案證書、汽車行車執照、畢業
    證書各一件為證，並聲請向高雄市政府警察局交通大隊調閱系爭交通事故調查報
    告表及現場談話紀錄表等資料。
丁、本院依被告聲請向高雄市政府警察局交通大隊調閱系爭交通事故調查報告表及現
    場談話紀錄表等資料，依被告聲請向連財中醫診所及新安診所函詢卷附醫療費用
    收據是否真正及調閱病歷、費用明細表，並依職權函請高雄市博正醫院回覆原告
    傷勢、就醫及復原情形等事項、向高雄縣私立樂育高中函詢原告所提估價單之真
    正、向高雄市國稅局及財政部國稅局高雄縣分局調閱原告及被告（私立美利肯外
    語短期補習班）甲○○薪資所得及歸戶財產資料、向高雄市政府教育局調閱被告
    私立美利肯外語短期補習班（即甲○○）立案資料、向勞工保險局調閱原告近三
    年加退保等資料。
    理      由
一、原告起訴主張：被告丁○○受僱於被告甲○○即私立美利肯外語短期補習班，其
    於八十八年一月十八日十四時十五分許，駕駛車牌號碼ＹＷ─八四二八號汽車，
    外出執行職務中，由左營區○○○路往高雄方向行駛，途經立文路口時，其竟未
    遵守道路交通安全規則，突然右轉，由後撞及同方向騎乘車號０ＰＲ─五四一號
    機車之原告，致原告受有右鎖股骨折、右背挫腫傷、右手掌碰挫傷、右手拇指扭
    挫傷等傷害，機車亦因此毀壞，爰依民法第一百八十四條第一項前段、一百八十
    八條、一百九十三條第一項、一百九十五條第一項、第一百九十六條之規定，請
    求被告連帶給付如下：1.醫療費用：十七萬三千九百五十二元，2.增加生活支出
    ：就診來回計程車車資六百元，3.減少勞動能力損失：平均每月薪資為四萬二千
    六百七十二元，因車禍後自八十八年一月十八日起至同年十月十七日無法上班，
    總計減少收入九個月，計三十八萬四千零四十八元，4.慰撫金：二十萬元，5.機
    車修理費：三千八百八十元，合計為七十六萬二千四百八十元，及自本訴狀繕本
    送達翌日起至清償日止，按年息百分之五計算利息等語。
    被告則以：1.醫療費用：診斷書費及營養費，均非必要費用，又健保局依健保法
    給付之醫療費一萬九千五百五十元，應予扣除，另原告領得汽車強制責任險理賠
    十六萬七千九百二十二元部分，被告自得依法主張扣除，2.減少勞動能力損失：
    原告於八十八年六月八日退保前仍係堡穗公司員工，仍得向該公司請領薪資，其
    於該日前自未受有減少勞動能力之損失，又原告如係自願離職，自不得向被告請
    求賠償，3.計程車車資：不爭執，4.精神慰撫金：請求過高，5.機車修理費：不
    爭執等語資為抗辯。
二、按因過失，不法侵害他人之權利者，應負損害賠償責任；受僱人因執行職務，不
    法侵害他人之權利者，由僱用人與行為人連帶負損害賠償責任；不法侵害他人之
    身體或健康者，對於被害人因此喪失或減少勞動能力或增加生活上之需要時，應
    負損害賠償責任；又不法侵害他人之身體、健康者，被害人雖非財產上之損害，
    亦得請求賠償相當之金額，民法第一百八十四條第一項前段、第一百八十八條第
    一項前段、第一百九十三條第一項、第一百九十五條第一項前段分別定有明文。
三、本件原告主張被告丁○○係被告甲○○即私立美利肯外語短期補習班之受僱人，
    其於八十八年一月十八日十四時十五分許，駕駛車牌號碼ＹＷ─八四二八號汽車
    ，外出執行職務中，由左營區○○○路往高雄方向行駛，途經立文路口時，其竟
    未遵守道路交通安全規則，突然右轉，由後撞及同方向騎乘車號０ＰＲ─五四一
    號機車之原告，致原告受有右鎖股骨折、右背挫腫傷、右手掌碰挫傷、右手拇指
    扭挫傷等傷害，機車亦因此毀壞之事實，業據原告提出診斷證明書六件、修車收
    據一件為證，且經本院依被告聲請向高雄市政府警察局交通大隊調閱系爭交通事
    故調查報告表及現場談話紀錄表等資料審閱結果，認被告丁○○在系爭肇事路段
    沿博愛二路北向南行駛欲右轉文信路向西行駛，乃係轉彎車輛，卻未讓與原告同
    向沿博愛二路向南行駛之原告直行車先行，因此汽車右前角保險桿撞及原告左後
    機車車身，且依當時情形，天候晴、日間自然光線、路面乾燥、無缺陷、無障礙
    物、視距良好，又無不能注意之情形，被告丁○○於前揭時地駕車竟疏於注意，
    未暫停讓直行車先行，貿然右轉，致肇使原告受有右手鎖股骨折之傷害，被告丁
    ○○有過失，甚為明顯，而上開資料所載初步肇事責任分析，亦認被告丁○○係
    轉彎車未讓直行車先行為肇事原因，此有高雄市政府警察局交通大隊交通事故調
    查報告表、現場談話紀錄表及現場照片六件附卷可參，自堪信原告之主張為真實
    。又原告上開受傷、機車毀損之結果，與被告丁○○之過失行為，有相當之因果
    關係至明。被告丁○○不法侵害原告權利之事實，既經認定，且其確係受僱於被
    告甲○○即私立美利肯外語短期補習班，故被告甲○○即私立美利肯外語短期補
    習班為被告丁○○之僱用人，其就選任及監督其職務之執行未盡相當之注意，對
    於原告因而所受之損害，依民法第一百八十八條規定，自應負連帶償責任。
四、原告請求被告賠償之各項損害是否准許，茲分敘如次：
  (一)醫療費部分：
    原告支出醫療費，本院依原告提出之醫療費用收據九件、藥品收據五件審核結果
    ，認其中除連財中醫診所證明書費一百元，並非係治療傷害所必須支出之費用，
    藥品收據所載補速鈣、胃藥、維他命等六千二百八十元，無法證明係經醫師指示
    治療傷害所必須支出之費用，新安診所其中八十八年二月九日醫療費用一千二百
    元重複計算，應予扣除外，餘十六萬六千三百五十二元，皆係治療所必須，分別
    有本院依被告聲請向連財中醫診所及新安診所函詢卷附醫療費用收據是否真正及
    調閱病歷、費用明細表，其中據連財中醫診所檢附之病歷記載：原告就診主述為
    車禍右鎖骨開刀後遺症，胸悶痛，右前臂酸痛乏力等，所檢附之費用明細表亦與
    原告所提出者相同；而據新安診所所檢附之病歷記載：原告因車禍受傷經醫院手
    術治療未痊癒，其右上側仍血腫瘀血，右側鎖骨有異狀，經Ｘ光檢查呈折裂狀，
    診斷為右側鎖骨骨折、右手掌挫傷、右側背挫腫傷，處置為整復固定治療等語，
    均足認均係原告因系爭事故受傷就醫所支出之必要費用，原告得向被告請求連帶
    給付十六萬六千三百五十二元之醫療費用。惟原告既已自其機車所投保之中國產
    物保險公司獲得強制責任險傷害醫療費用保險金十六萬七千九百二十二元之理賠
    ，依強制汽車責任保險法第三十條規定視為被保險人損害賠償金額一部分，故被
    告於本件受賠償請求時，得主張扣除此項金額，原告所受領之保險金高於其得請
    求之醫療費用，故不得再對被告請求之。
  (二)增加生活支出部分：
    原告因受傷致須搭乘計程車就醫，因而增加支出六百元，本院審酌原告提出之收
    據一件為證，且為被告所不爭執，復核以原告之傷勢為右鎖股骨折、右背挫腫傷
    、右手掌碰挫傷、右手拇指扭挫傷等傷害，並曾住院手術釘入鋼釘固定鎖骨，就
    醫較為不便，搭乘計程車就醫花費六百元，核屬必須支出之費用，應予全數准許
    。
  (三)減少勞動能力損失部分：
    原告於八十七年在堡穗公司上班，該年度收入為二十六萬九千元，有原告提出之
    扣繳憑單、本院向財政部國稅局高雄縣分局調閱原告之薪資所得各一件為證，平
    均每月薪資為二萬二千四百十七元（269000÷12=22417）；原告雖另提出高雄縣
    私立樂育高中出具之估價單二十一件，作為該年度收入之證明，惟其真正為被告
    所否認，復經本院向高雄縣私立樂育高中函詢上開估價單之真正，據該校函覆：
    該校無原告此人，亦未開立系爭文書，更無支付情事等語，有該校八十九年三月
    二十一日八九高樂中居教字第０一九九號函在卷為證，本院認估價單所示金額不
    列入原告之收入；又原告確因本件車禍自八十八年一月十八日起，至高雄市博正
    醫院住院手術以鋼釘固定鎖骨，並於八十八年一月二十五日出院，而其拇指扭傷
    約八週可恢復，鎖骨骨折約十二週可恢復，如其工作主要係電腦打字，大約須八
    週始能為之，其於一年後可拔除鋼釘，再手術費用視傷口狀況而定，約須一萬元
    ，並須休養一週等語，此有高雄市博正醫院覆函在卷可稽，且原告自八十八年一
    月十八日事故發生後，已無任何收入紀錄，有其薪資所得資料在卷為證，復矧以
    原告因此傷勢陸續至新安診所就診至八十八年九月十八日，始經醫囑可免除內服
    藥，足見其疼痛症狀已見消除，亦有新安診所病歷附卷足參，足見其疼痛症狀自
    該日始見消除，本院依此斟酌原告之工作為電腦打字，其右手鎖骨骨折等傷害未
    痊癒之前，顯難期待其回復正常工作，故其不能工作之期間應算至醫囑可免除內
    服藥之八十八年九月十八日為止，始為公平，故其得請求八個月又一日不能工作
    之損失，計十八萬零八十三元（22417×8+22417÷30=179336+747=180083），原
    告在此範圍內之請求，應予准許。至於被告雖辯稱：原告於八十八年六月八日退
    保前仍係堡穗公司員工，仍得向該公司請領薪資，其於該日前自未受有減少勞動
    能力之損失，又原告如係自願離職，自不得向被告請求賠償等語，惟上開見解乃
    出自於傳統之所得喪失說，係以被害人受傷前後之收入差額為計算標準，然與通
    說民法第一百九十三條第一項之規定係採勞動能力減少說，以被害人因身體或健
    康所受損害，以致減少勞動能力本身即為損害，不限於實際所得之損失，即認為
    人之勞動能力為一人力資本，至於個人實際所得額，僅為評價勞動能力損害程度
    之資料之見解不同，參以我國法在勞動能力喪失上採一次賠償為原則，認以勞動
    能力減少說較為可採，則原告縱係於事故後之八十八年六月八日始申請退出勞工
    保險，然其自事故發生之日起，已受有前開勞動能力損失，自得依法請求之，被
    告上述所辯，並無足採。
  (四)慰撫金部分：
    原告經此車禍，受有右鎖股骨折、右背挫腫傷、右手掌碰挫傷、右手拇指扭挫傷
    等傷害，並曾住院手術釘入鋼釘固定鎖骨，住院八日，出院後仍陸續就醫至八十
    八年九月十八日，以其以電腦打字為業，因傷無法工作，日後仍須拔除鋼釘，其
    肉體、精神上自受有痛苦，本院審酌原告為二專畢業，本係電腦打字人員，年收
    入二十六萬九千元，名下有車輛、投資，並有營利及利息所得，被告丁○○大學
    畢業，為被告私立美利肯外語短期補習班即甲○○之受僱人，被告甲○○即私立
    美利肯外語短期補習班為獨資之商號，應由被告甲○○以其個人全部財產負責，
    被告甲○○為高中畢業，獨資經營私立美利肯外語短期補習班，投資三十萬元，
    私立美利肯外語短期補習班每期收入二十七萬二千元，支出二十六萬五千五百元
    ，被告甲○○利息所得為十萬餘元，業據兩造陳明在卷，且有原告提出之扣繳憑
    單、高雄市私立短期補習班立案證書、畢業證書、本院依職權調閱之原告、被告
    甲○○薪資所得及財產歸戶資料、補習班立案資料在卷為憑，應認原告請求二十
    萬元尚屬過高，應以十二萬元為適當。
  (五)機車修理費部分：原告因被告之不法侵害行為，致機車毀損，支出機車修復費三
    千八百八十元，有原告提出之修車收據一件為證，且為被告所不爭執，而以現場
    事故照片所載機車受損情形，其修理品名與受損情形亦相符合，而此既屬修理可
    能之情形，其修理費即應認係其所受損害，始足以回復原告之損害，倘扣除折舊
    費用，單純計較財產均衡，反而使原告無法回復損害，故應認請求機車修理費三
    千八百八十元，於法有據，應予全數准許，而無須扣除折舊。而此准許之請求權
    基礎，乃原告請求之民法第一百八十四條第一項前段規定，並非依民法第一百九
    十六條規定，附予說明。
  (六)合計原告因系爭事故受有損害，所得請求之金額為增加生活支出六百元、減少工
    作收入十八萬零八十三元、慰撫金十二萬元、機車修理費三千八百八十元，合計
    四十七萬零九百十五元（600+180083+120000+3880=304563）。
五、綜上所述，被告丁○○於前開時地，駕駛汽車因過失撞及原告，致原告受有損害
    ，被告甲○○即私立美利肯外語短期補習班係被告丁○○之僱用人，應與被告丁
    ○○連帶賠償責任，從而原告本於侵權行為及僱用人連帶責任之法律關係，原告
    請求被告連帶給付之金額在三十萬四千五百六十三元，及自起訴狀繕本送達被告
    丁○○之翌日即八十八年七月三十日起，起訴狀繕本送達被告甲○○即私立美利
    肯外語短期補習班之翌日即八十八年七月二十九日起，均至清償日止，按年息百
    分之五計算利息之範圍內，即屬正當，應予准許；至逾此範圍之部分之請求，即
    無理由，應予駁回。
六、原告陳明願供擔保，聲請宣告假執行，經核其勝訴部分，合於法律規定，爰酌定
    相當之擔保金額宣告之；其餘假執行之聲請，因該部分訴之駁回而失所依據，應
    予駁回。
七、又原告本於訴訟繫屬中，將訴訟告知於因自己敗訴而有法律上利害關係之第三人
    泰安產物保險公司，嗣為訴之追加將其改列為被告，並撤回對其為訴訟告知之訴
    訟行為，原告又撤回對泰安產物保險公司之起訴，然於撤回後之最後之言詞辯論
    期日復對泰安產物保險公司為訴訟告知，而經泰安產物保險公司之訴訟代理人戊
    ○○到場受領，再參以泰安產物保險公司於八十八年十月十五日受訴訟之告知後
    ，迭次庭期均到庭參加訴訟，應認泰安產物保險公司已受訴訟之告知，並已為訴
    訟參加，附此敘明。
八、兩造其餘主張及所提證據與本院上開論斷無涉或無違，不予贅述。
結論：本件原告之訴，為一部有理由，一部無理由，依民事訴訟法第七十九條但書、
    第八十五條第二項、第三百九十條第二項、第三百九十二條，判決如主文。
中      華      民      國      八十九      年     十一    月     八    日
                                臺灣高雄地方法院民事第一庭
~B法      官  郭貞秀
右正本證明與原本無異。
如不服本判決，應於判決送達後廿日之不變期間內，向本院提出上訴狀。
中      華      民      國      八十九      年     十一    月     八    日
~B法院書記官  胡美儀


司法院資訊處製作；財團法人民間司法改革基金會備份。
